【裁判字號】    92,易,271
【裁判日期】    921231
【裁判案由】    詐欺
【裁判全文】
臺灣基隆地方法院刑事判決                          九十二年度易字第二七一號
    公  訴  人  臺灣基隆地方法院檢察署檢察官
    被      告  甲○○
右列被告因詐欺案件，經檢察官提起公訴（九十二年度偵緝字第一八三號），本院判
決如左：
    主  文
甲○○無罪。
    理  由
一、公訴意旨略以：被告甲○○明知自己財務陷於困窘並無償債能力，且無意繳交會
    款，竟意圖為自己不法之所有，於民國八十七年十一月間參加告訴人乙○○擔任
    之互助會，每月會款為新台幣（下同）五千元，並於第一會之八十七年十一月五
    日，在告訴人位於基隆市○○路三十六巷二十六號住處，以一千五百元之高利得
    標，使告訴人陷於錯誤，交付會款三十三萬七千五百元，被告得款後僅於同年十
    二月間給付死會會款一期，隨即避不見面，因認被告涉犯刑法第三百三十九條第
    一項之詐欺取財罪嫌。
二、按犯罪事實應依證據認定，無證據不得推定其犯罪事實；不能證明被告犯罪者，
    應諭知無罪之判決，刑事訴訟法第一百五十四條、第三百零一條第一項分別定有
    明文。次按刑法第三百三十九條第一項詐欺取財罪之成立，須意圖為自己不法之
    所有，以詐術使人將本人或第三人之物交付為要件，所謂以詐術使人交付，必須
    被詐欺人因其詐術而陷於錯誤，若其所用方法，不能認為詐術，亦不致使人陷於
    錯誤，即不構成該罪，最高法院著有四十六年臺上字第二六０號判例可資參照。
    即刑法詐欺罪之成立，以行為人自始有為自己或第三人不法所有之意圖為要件，
    債務人於債之關係成立後，有未依債之本旨履行給付者，在一般社會經驗上可能
    之原因甚多，縱令出於惡意而有遲延給付或不為給付之情事，苟無足以證明其在
    債之關係發生時，自始具有不法所有意圖之積極證據，亦僅能令負民事債務不履
    行之責任，要難以單純債務不履行之狀態，而推定債務人自始即有不法所有意圖
    之詐欺犯意。
三、公訴人認被告甲○○涉犯刑法第三百三十九條第一項之詐欺取財犯行，無非係以
    告訴人乙○○之指訴、互助會單及被告自承參加互助會，於第一會即以一千五百
    元得標，及參加互助會時生意失敗、財務週轉不靈，足見其有詐欺之不法所有意
    圖等語為其主要論據。訊據被告堅決否認有何詐欺取財之犯行，辯稱：伊是作生
    意失敗，才無法給付會款，並非蓄意詐欺告訴人等語。
四、經查：
（一）被告甲○○係以自己之名義參與告訴人乙○○於八十七年十一月五日召集之互
      助會，並該互助會第一會之八十七年十一月五日，即以一千五百元標得該會，
      告訴人即會首乙○○並將會款三十三萬七千五百元交予被告之情，業據被告坦
      承屬實，並有互助會會單一紙在卷可憑（附於九十年度偵字第三三七五號卷第
      六頁），足認被告係以真實姓名，透過合法之合會契約，取得互助會會款，難
      謂被告有何施用詐術行為。
（二）再被告固自承於參與上開互助會時已生意失敗、財務週不靈等語，然參加互助
      會者，或係圖標金利息較銀行利息為高而以儲蓄目的參加，或係為週轉金錢之
      需而參加，目的不一而足，被告因生意失敗，財務週轉不靈，亟需金錢週轉而
      參加上開互助會，並於第一會即得標之事實，並未悖於常情，在別無其他積極
      證據可佐之情形下，尚無從僅憑其得標後未依約繳納會款之事實，遽而推認被
      告於參與互助之初即有不法所有之意圖。
（三）綜上所述，被告無為自己不法所有之意圖，亦未有向告訴人施用詐術之行為，
      揆諸前揭判例及說明，殊難以被告嗣後無法如期繳納會款，即推定被告自始有
      不法所有之詐欺犯意，而遽以詐欺罪相繩。此外，復查無其他積極證據足認被
      告有詐欺告訴人之犯行，既不能證明被告犯罪，自應依法為無罪之諭知。
據上論斷，應依刑事訴訟法第三百零一條第一項，判決如主文。
本案經檢察官張志明到庭執行職務。
中      華      民      國    九十二    年    十二      月    三十一    日
                                臺灣基隆地方法院刑事第二庭
                                    審判長法  官    邱志平
                                          法  官    汪梅芬
                                          法  官    劉桂金
右正本證明與原本無異。
對於本件判決如有不服，應於收受送達後十日內，向本院提出上訴書狀，上訴於臺灣
高等法院，並按他造當事人之人數附具繕本。
                                          書記官    黃士元
中      華      民      國    九十三    年      一      月      六      日


司法院資訊處製作；財團法人民間司法改革基金會備份。
